臺灣臺中地方法院民事判決　　　　　　100年度簡上字第172號
上　訴　人　林盛泰
被上訴人　　王四潭
訴訟代理人　洪崇欽律師
上列當事人間撤銷調解之訴事件，上訴人對於民國100年5月27日
本院沙鹿簡易庭100年度沙簡字第87號第一審判決提起上訴，經
本院合議庭於100年8月19日言詞辯論終結，判決如下：
    主  文
上訴駁回。
第二審訴訟費用由上訴人負擔。
    事實及理由
一、上訴人主張：上訴人曾以被上訴人於民國99年7月31日在臺
    中市○○區○○路5段315巷67弄2號房屋內製造噪音，影響
    住於上開地址相距約5公尺之上訴人生活，上訴人乃向龍井
    分駐所報案，經龍井分駐所員警表示會告知被上訴人請其改
    善。嗣於同年8月12日上訴人經友人告知得知上訴人所有之
    「00-00000000」號電話不通等情，遂報請中華電信公司查
    修，查修結果是人為拉斷電話線造成斷訊，上訴人隨即報請
    龍井分駐所調查回應，繼於上開毀損罪告訴期間屆滿（100
    年2月11日）前至龍井分駐所對被上訴人提出告訴，並經員
    警受理，處理員警當場以電話通知被上訴人，但被上訴人並
    未到所。嗣於100年2月15日被上訴人來電要求調解，上訴人
    同意於16日到龍井分駐所調解撤銷刑案告訴，經承辦員警將
    案件送至龍井區調解委員會處理，雙方達成協議，並做成調
    解書（臺中市龍井區調解委員會100年刑調字第58號調解書
    ），惟整個調解過程與調解書有下列重大瑕疵：
    1.調解書內容事情經過事實不清，沒有期日及被毀損電話號
      碼。
    2.刑案案情過度簡略，因此致生糾紛。調解案聲請人即被上
      訴人違規違法卻報警處理哪算糾紛，至於何人指使犯罪、
      何人動手破壞，調解委員皆沒有詢問。
    3.調解相對人與聲請人何者為被害人難讓人明白。
    4.調解形式不對，座位亂坐，調解也不在調解室內，聲請人
      部分到了三人，人多勢眾又不問處刑。
    5.調解中沒有提示本刑案法條條文及最高刑期，與告誡不可
      再犯。
    6.聲請人即被上訴人一再表示不知電話線在哪裡也沒有毀損
      ，相對人即上訴人向調解委員反應欲提反訴，但調解委員
      沒有裁示，也沒有阻止完成，或不得隨意發言。
    7.法條條文最大價值在於教化處刑人尤其是調解案。
    8.本調解案件法理與實務兩者皆不俱足。
    9.有關無條件應指不告訴、不賠償，其犯刑內情、教唆動手
      犯行，自應排除在外，其真相自為法理所需，與無條件無
      關。
   10.本案為刑事案件衍生之民事案件之調解，調解係由被上訴
      人聲請應可認為被上訴人要就民事部分負責所以聲請調解
      。調解之成立應為兩造合意之結果，經調解運作而定案，
      但被上訴人於調解前後之真意不一，調解前被上訴人表示
      要包紅包給上訴人，應為民事常規賠不對之舉，但調解後
      卻表示不知道被毀損物在哪裡沒有毀損，違背調解之合意
      ，故調解書之存在自無必要。
    綜上所述，則本案調解過程有諸多瑕疵，且原審法院未依上
    訴人之聲請通知調解委員到庭作證，亦有不當，故上述調解
    應予撤銷等語。原審為上訴人敗訴之判決。上訴人全部聲明
    不服，求為：1.原判決廢棄；2.兩造於100年2月16日在臺中
    市龍井區調解委員會成立之調解，應予撤銷；
    3.第一、二審訴訟費用由被上訴人負擔。
二、被上訴人則以：本件調解內容明確，是否載明被毀損之電話
    號碼，不影響本件調解成立；且本件被上訴人認並無毀損上
    訴人之電話線，但是考量雙方是鄰居，居於以和為貴之想法
    ，方申請調解，而調解過程皆有讓雙方陳述意見，上訴人主
    張調解委員會沒有詢問，自不足採，又其他事由亦皆不影響
    調解之有效成立，因此上訴人所主張前開所有事由皆不具得
    撤銷之原因等語，資為抗辯。並聲明：1.上訴駁回；2.第二
    審訴訟費用由上訴人負擔。
三、法院之判斷：
    本件上訴人主張臺中市龍井區調解委員會100年刑調字第58
    號調解書應予撤銷，為被上訴人所否認，並以前揭情詞抗辯
    ，是本件主要爭點厥為：經本院沙鹿簡易庭核定之兩造於
    100年2月16日在臺中市龍井區調解委員會成立之100年刑調
    字第58號調解，有無得撤銷之原因？茲論述如下：
  (一)按法院核定之民事調解，與民事確定判決有同一之效力；又
    因當事人聲請而成立之民事調解，經法院核定後有得撤銷之
    原因者，當事人得向原核定法院提起撤銷調解之訴；前項訴
    訟，當事人應於法院核定之調解書送達後30日內提起之，鄉
    鎮市調解條例第27條第2項前段、第29條第1、3項分別定有
    明文。由此可見，依鄉鎮市調解條例第29條第1項之規定提
    起撤銷調解之訴，應以經法院核定之因當事人聲請而成立之
    民事調解為對象。至於所謂調解有「得撤銷之原因」則係於
    實體法有所規定，其就民法所規定得撤銷之原因，如調解係
    因錯誤、受詐欺或被脅迫而成立者而言。
  (二)經查，本件被上訴人在上訴人對其提出刑事毀損告訴後，以
    上訴人為相對人向臺中市龍井區調解委員會聲請調解，於
    100年2月16日在臺中市龍井區調解委員會調解時，兩造同意
    由臺中市龍井區之調解委員紀黃秀雲一人擔任調解委員逕行
    調解（鄉鎮市調解條例第7條），調解當日兩造皆有到場參
    與調解，最後成立之調解內容為：「聲請人（即被上訴人）
    於99年8月12日10時在臺中市○○區○○里○○路○段315
    巷67弄3號處因故毀損對造人之電話線，致生糾紛，雙方經
    調解成立，內容如下：一、雙方願無條件達成和解。二、雙
    方均拋棄其餘民、刑事請求權，並撤回告訴。」等語，於調
    解書上並經兩造分別於聲請人欄、對造人欄內親筆簽名蓋章
    等情，業據上訴人於原審提出該調解書1紙附卷可稽，並經
    原審調取臺中市龍井區調解委員會100年刑調字第58號調解
    事件卷宗審閱無誤（見原審卷第8、28、30頁）。準此，本
    件似係針對被上訴人涉嫌毀損上訴人所有電話線乙節，依鄉
    鎮市調解條例所成立之刑事調解、而非民事調解，上訴人援
    引鄉鎮市調解條例第29條第1項規定提起本件撤銷調解之訴
    ，恐已誤會。
  (三)況且，縱認為本件調解書含有民事調解之性質，觀上述調解
    書之記載內容，並無上訴人所指摘之事實經過不清、案情過
    度簡略、兩造何人為被害人不明等情形（上訴人前揭主張10
    項撤銷事由中之第1、2、3項）。又鄉鎮市調解條例第19條
    第1項僅規定，調解，由調解委員於當地鄉、鎮、市公所或
    其他適當之處所行之；至於進行調解之處所應如何佈置，該
    條例則缺乏進一步之規範，上訴人指摘調解處所與現場座位
    之佈置等，據為第4項之撤銷事由，亦有誤會，且此等情形
    顯非當事人之意思表示有所瑕疵而得據為撤銷調解事由。再
    者，調解成立以兩造當事人之合意為基礎，在此前提下，調
    解書內未記載刑案相關法條、刑期以及告誡不可再犯等（上
    訴人主張之第5項撤銷事由），尚與鄉鎮市調解條例第25 條
    第1項所規定調解書應記載事項無違。至於上訴人指摘調解
    委員未制止當事人隨意發言乙節（第6項撤銷事由），依鄉
    鎮市調解條例第22條第1項之規定，調解委員應本和平、懇
    切之態度，對當事人兩造為適當之勸導，而同條第2項更進
    一步規定，調解事件，對於當事人不得為任何處罰，由此可
    見，上訴人關於制止隨意發言等主張，顯然亦不構成撤銷調
    解之事由。上訴人又主張「法條條文最大價值在於教化處刑
    人尤其是調解案」等語（第7項撤銷事由），如果為真，上
    訴人亦無從據為撤銷調解之理由。至於上訴人主張「本調解
    案件法理與實務兩者皆不俱足」等語（第8項撤銷事由），
    要係上訴人個人主觀意見，亦不構成撤銷調解之原因。又上
    訴人主張「有關無條件應指不告訴、不賠償，其犯刑內情、
    教唆動手犯行，自應排除在外，其真相自為法理所需，與無
    條件無關。」等語（第9項撤銷事由），顯非當事人意思表
    示有所瑕疵而得構成撤銷調解之理由。至於上訴人主張被上
    訴人在調解前後真意不一，被上訴人在調解前表示要包紅包
    予上訴人，在調解成立後卻又否認毀損犯行等情（第10項撤
    銷事由），因鄉鎮市調解條例所規定之民事調解，乃係調解
    機關就當事人間發生爭議之法律關係，勸導兩造相互讓步而
    為終止爭執之合意，以避免訴訟程序，其本質上具有民法和
    解契約之效力，因此，當事人主張調解有實體法上得撤銷原
    因而提起撤銷調解之訴時，民法上和解之相關規定自有其適
    用，而依民法第738條第3款規定「和解不得以錯誤為理由撤
    銷之，但有左列事項之一者，不在此限…三當事人之一方對
    於他方當事人之資格或重要之爭點有錯誤而為和解者。」可
    見，當事人亦不得以錯誤為由撤銷本件調解。又所謂錯誤，
    係指表意人之意思表示因誤認或不知，致與其真意偶然不一
    致而言；至於形成表意人內心效果意思之原因，則稱為動機
    ，動機只存在表意人之內心，非他人所得窺知，故除當事人
    之資格或物之性質有誤，且為交易上認為重要者等重大動機
    錯誤外，原則上不許表意人任意撤銷意思表示，以維護法律
    安定性及交易安全，此觀民法第88條第2項之規定自明。本
    件上訴人主張被上訴人在調解前曾表示要包紅包以及在調解
    後否認毀損犯行等情，如果為真，兩造既未就此等事項記載
    於調解書內，顯然兩造均認為被上訴人包紅包與承認犯行為
    等，並非成立調解之重要事項，否則，衡諸常情，一般人在
    成立調解時，均會要求將其認為重要事項明文記載於調解書
    中。據此，被上訴人事後未包紅包予上訴人，依上開民法規
    定與說明，並不構成撤銷調解之事由。又上訴人倘若係將被
    上訴人在調解前表示要包紅包乙節解讀為承認犯罪因而同意
    進行調解，然此僅係存於上訴人己方內心、形成同意調解意
    思表示之動機而已，嗣後因被上訴人否認毀損而認為其先前
    同意調解有誤，係屬上訴人之動機錯誤，且非屬當事人資格
    或物之性質錯誤等重大動機錯誤情形，依前揭說明，自不許
    上訴人事後任意撤銷其意思表示。故上訴人所主張之各項事
    由，均不構成撤銷調解之原因；且觀其所主張之上開各項內
    容，亦明顯與調解有無效情形不符，本院因而認為並無再予
    闡明之必要，附此敘明。
  (四)又按當事人聲明之證據，除認為不必要者外，法院應為調查
    ，民事訴訟法第286條規定甚明；所謂「不必要者」，係指
    聲明之證據中，依當事人聲明之意旨與待證之事實，毫無關
    聯，或法院就某事項已得心證，而當事人仍聲明關於該事項
    之證據方法等情形而言，此有最高法院74年度台上字第1671
    號判決要旨可茲參照。本件上訴人主張其於原審曾聲請通知
    訴外人即調解委員紀黃秀雲作證，證明被上訴人曾對紀黃秀
    雲否認毀損等情，然原審卻未通知，不足合乎判決要件等語
    (見原審卷第54頁背面、本院卷第47頁)。本院審酌上訴人通
    知證人到場欲證明之上開情節，與是否成立得撤銷原因無涉
    ，即縱使證人到場證明被上訴人否認毀損，亦不構成撤銷之
    原因，前已敘明，可認係不必要之證據，而原審未予調查，
    仍屬適法，上訴人之主張，洵不足採。另上訴人聲請所謂緩
    期或延展判決，於民事訴訟法中並無相關規定，又未符合類
    其主張如訴訟程序停止等規定，原審依職權進行、指揮訴訟
    認訴訟達於可為裁判之程度而為終局判決，並無不當。
四、綜上所述，上訴人於本件訴訟中所主張之事由，均非本件調
    解應予撤銷之原因。是上訴人主張兩造於100年2月16日在臺
    中市龍井區調解委員會成立之100年刑調字第58號調解，應
    予撤銷為無理由。原審為上訴人敗訴之判決，理由或有些微
    不同，但結論並無二致，核無不合。上訴意旨仍執陳詞指摘
    原判決不當，求予廢棄，為無理由，應予駁回。
五、據上論結，本件上訴為無理由，依民事訴訟法第436條之1第
    3項、第449條第2項、第1項、第78條，判決如主文。
中    華    民    國   100    年    9     月    2     日
                 民事  第四庭  審判長法  官  楊國精
                                     法  官  林筱涵
                                     法  官  王永春
以上正本係照原本作成。
本件不得上訴。
中    華    民    國   100    年    9     月    2     日
                                     書記官